【裁判字號】    97,訴,4029
【裁判日期】    980220
【裁判案由】    拆屋還地等
【裁判全文】
臺灣臺北地方法院民事判決              97年度訴字第4029號
原      告  丁○○
            戊○○
上二人共同
訴訟代理人  孫大龍律師
複  代理人  林秉欣律師
被      告  丙○○
訴訟代理人  乙○○
複  代理人  甲○○
上當事人間請求拆屋還地等事件，本院於民國98年1 月20日言詞
辯論終結，判決如下：
    主  文
被告應將坐落臺北市○○區○○段三小段九一二地號土地上，如
附圖所示Ａ、Ｂ斜線部分、門牌號碼臺北市○○區○○街一九六
巷四三號、面積三二平方公尺之建物拆除，並將上開建物占用之
土地交還原告；暨自民國九十七年四月十六日起至返還上開土地
之日止，按月給付原告各新臺幣壹仟伍佰參拾柒元。
被告應給付原告新臺幣陸仟玖佰參拾元，及自民國九十七年六月
二十二日起至清償日止，按年息百分之五計算之利息。
原告其餘之訴駁回。
訴訟費用由被告負擔三分之二，餘由原告負擔。
本判決第一項、第二項於原告以新臺幣壹佰萬貳仟參佰捌拾玖元
，或同額之華南商業銀行股份有限公司可轉讓定期存款單為被告
供擔保後，得假執行。但被告如以新臺幣參佰萬柒仟壹佰陸拾捌
元為原告預供擔保後，得免為假執行。
原告其餘假執行之聲請駁回。
    事  實  及  理  由
一、原告主張：坐落臺北市○○區○○段3 小段912 地號土地（
    下稱系爭土地）為原告所共有。被告自民國97年4 月16日即
    兩造租賃契約終止之翌日起，無合法正當權源，以附圖所示
    Ａ、Ｂ斜線部分、門牌號碼臺北市○○區○○街196 巷43號
    、面積32平方公尺之房屋（下稱系爭建物）占用上開土地，
    自屬侵害原告所有權。原告即得本於物上請求權，請求被告
    拆除系爭建物，並將系爭建物占用之土地交還。又被告無權
    占用上開土地，獲得相當於使用該土地之租金不當利益，致
    原告受有損害，自應返還原告。按被告無權占用上開土地，
    每月獲得不當利益新台幣（下同）7684元。另被告於兩造租
    賃契約終止前，尚積欠租金6930元。爰依民法第767 條所有
    物返還請求權、除去妨害請求權，及同法第184 條第1 項前
    段侵權行為損害賠償請求權或第179 條不當得利返還請求權
    擇一請求，暨租金給付請求權。聲明：（一）被告應將坐落
    系爭土地上之系爭建物拆除，並將系爭建物占用之土地交還
    原告；暨自97年4 月16日起至返還上開土地之日止，按月給
    付原告各3842元。（二）被告應給付原告6930元，及自起訴
    狀繕本送達被告翌日即97年6 月22日起至清償日止，按年息
    百分之5 計算之利息。（三）願供擔保，請准宣告假執行。
二、被告則以：否認兩造租賃契約已經終止，仍基於租賃關係占
    用上開土地，屬有權占有；同意給付積欠租金6930元等語，
    資為抗辯。聲明：（一）原告之訴駁回。（二）願供擔保，
    請准宣告免為假執行。
三、本件原告主張系爭土地為彼等共有，被告自97年4 月16日起
    ，仍以系爭建物占用上開土地迄今等情，為被告所不爭執，
    並據原告提出系爭土地登記謄本、現場照片在卷可憑，復經
    本院依職權勘驗現場確認無訛，並製有勘驗筆錄在卷可考。
    堪認原告主張此部分事實為實在。惟被告仍以前開情詞置辯
    ，為原告所否認。茲依上開說明，堪認本件應予審究者，厥
    為被告以系爭建物占用系爭土地如附圖所示Ａ、Ｂ斜線部分
    ，有無合法正當權源？原告請求被告返還自97年4 月16日起
    獲得相當於使用該土地租金之不當利益，有無理由？
（一）經查，原告曾於97年間先後以郵局台北31支局第873 號、
      第902 號存證信函定期催告被告清償20餘年來積欠之租金
      ，經被告分別於97年3 月17日、4 月2 日收受，原告嗣再
      以同支局第946 號存證信函終止兩造間租賃契約，亦經被
      告於97年4 月15日收受等節，有上開存證信函及其回執在
      卷可按，堪可認定。已徵原告已定期催告被告清償20餘年
      來積欠之租金。倘參酌被告自承：自73年起即未再繳納租
      金等語相互以觀。足徵原告上開定期催告被告清償租金後
      ，再以存證信函終止兩造間租賃契約，與法相合，其主張
      兩造間租賃契約業於97年4月15日終止乙情，洵屬有據，
      堪值採信。被告辯稱：租賃契約尚未終止，基於租賃關係
      占用上開土地云云，即屬無據，不足採認。此外，被告復
      未提出其他證據資料證明有權占用系爭土地如附圖所示Ａ
      、Ｂ斜線部分之事實，則依舉證責任分配之法則，自應為
      不利於被告之認定。是被告所辯：有權占用系爭土地如附
      圖所示Ａ、Ｂ斜線部分云云，亦不足採。綜上，原告請求
      被告應將系爭建物拆除，並將系爭建物占用之土地交還，
      即屬有據。
（二）又按無法律上原因而受利益，致他人受損害者，應返還其
      利益。雖有法律上原因，而其後已不存在者，亦同，此為
      民法第179條所明定。故其得請求之不當得利範圍，應以
      他方所受之利益為度，非以請求人所受損害若干為準，而
      無權占有他人土地，可能獲得相當於租金之利益，為社會
      通常之觀念。最高法院著有61年度台上字第1695號判例要
      旨可資參照。本件被告無權占有系爭土地如附圖所示Ａ、
      Ｂ斜線部分，依照前開說明，自屬獲得相當於使用該土地
      之租金不當利益。從而，原告請求被告返還97年4 月16日
      起無權占用上開土地獲得相當於使用該土地之租金不當利
      益，即屬有據。
（四）再按城市地方房屋之租金，以不超過土地及其建築物申報
      總價額年息百分之10為限。所謂土地總價額，係以法定地
      價為準，而法定地價係土地所有人依土地法規定所申報之
      地價，在平均地權條例施行區域，係指土地所有權人於地
      政機關舉辦規定地價或重新規定地價時之公告申報期間內
      自行申報之地價。土地法第97條第1 項、第148 條分別定
      有明文。另按基地租金之數額，除以基地申報地價為基礎
      外，尚須斟酌基地之位置，工商業繁榮之程度，承租人利
      用基地之經濟價值及所受利益等項，並與鄰地租金相比較
      ，以為決定。最高法院著有68年度台上字第3071號判例要
      旨可資參照。本件系爭土地坐落臺北市○○區○○段三小
      段912 地號屬城市地方土地；又系爭土地於96年1 月以後
      申報地價均為每平方公尺28,815.2元乙節，為兩造所不爭
      執，並有原告提出之土地登記簿謄本、公告地價查詢表在
      卷可考，堪可認定。本件原告主張被告獲得相當於使用該
      土地之租金不當利益，應以年息百分之10為核算基礎乙節
      。惟按計算相當於租金之不當利益數額，除以基地申報地
      價為基礎外，尚須斟酌基地之位置，工商業繁榮之程度，
      承租人利用基地之經濟價值及所受利益等項，並與鄰地租
      金相比較乙節，業如前述。經查，本件系爭建物門牌號碼
      臺北市○○街196 巷43號，為2 層樓低矮住家，附近住家
      均將物品堆放屋外，環境髒亂，196 巷為2 米寬巷道，出
      入均仰賴自有交通工具，自系爭建物右轉步行至196 巷巷
      口約40公尺，196 巷巷口左轉5 公尺有便利商店，並為德
      昌街與寶興街交岔路口，再往前行150 公尺即為德昌街、
      東園街交岔路口，該處飲食商店林立，上午並有市場等情
      ，業經本院會同地政人員至現場勘驗測量屬實，有上開勘
      驗筆錄、現場照片、複丈成果圖在卷可查，堪可認定。足
      徵系爭建物居住環境不佳、生活機能尚可，及對外聯絡、
      工商活動均屬普通。此外，參酌系爭房屋占用面積僅32平
      方公尺，位居2 公尺寬小巷，商業發展及使用系爭土地實
      際獲得經濟價值、利益非高等情，認為原告請求被告返還
      使用如附圖所示Ａ、Ｂ斜線部分土地獲得之不當利益，以
      系爭土地申報地價年息百分4 核算為適當。從而被告自97
      年4 月16日起繼續無權占用前開土地，每月對原告獲得之
      不當利益各為1,537元【28815.2元（申報地價）×32平方
      公尺（占用面積）×4﹪÷12（月息率）÷2(原告2 人)＝
      1537（元以下四捨五入）】，均堪認定，逾上開部分之請
      求，即屬無據。
四、綜上所述，原告基於民法第767 條所有物返還請求權、除去
    妨害請求權法律關係，訴請被告應將系爭建物拆除，並將系
    爭建物占用之土地交還原告；及基於不當得利法律關係，訴
    請被告自97年4 月16日起至返還上開土地之日止，按月給付
    原告相當於租金之損害各1,537 元；暨基於租金給付請求權
    法律關係，訴請被告給付積欠之租金6,930 元，及自起訴狀
    繕本送達被告翌日即97年6 月22日起至清償日止，按年息百
    分之5 計算之利息，均有理由，應予准許。至原告逾此範圍
    之請求，為無理由，應予駁回。
五、兩造分別陳明願供擔保，請准宣告假執行及免為假執行，就
    原告勝訴部分，核無不合，爰酌定相當擔保金額，併准許之
    。至於原告敗訴部分，其假執行之聲請即失所依據，應併予
    駁回。
六、本件事證已臻明確，兩造其餘攻擊、防禦方法及證據資料之
    主張，核與判決結果不生影響，爰不逐一論駁，應予敘明。
七、據上論結：本件原告之訴為一部有理由、一部無理由，依民
    事訴訟法第79條、第390 條第2 項、第392 條第2 項，判決
    如主文。
中    華    民    國    98    年    2    月    20     日
                  民事第二庭    法  官  黃呈熹
以上正本係照原本作成。
如對本判決上訴，須於判決送達後20日內向本院提出上訴狀
中    華    民    國    98    年    2    月    20     日
                                書記官  傅美蓮


司法院資訊處製作；財團法人民間司法改革基金會備份。
